ACORDAO-COMPLETO-2359541

ACÓRDÃO 8388/2019 ATA 29/2019 - PRIMEIRA CÂMARA

VISTOS, relatados e discutidos estes autos de tomada de contas especial instaurada pelo então Ministério do Desenvolvimento Social em razão da omissão no dever de prestar contas do Convênio Siconv 718006, celebrado entre o referido órgão e o município de Itaitinga-CE, cujo objeto previa apoio financeiro à implantação de feira popular,
ACORDAM os Ministros do Tribunal de Contas da União, reunidos em sessão da Primeira Câmara, ante as razões expostas pelo Relator, em:
9.1. considerar Abdias Patrício Oliveira (XXX.303.973-XX) revel, para todos os efeitos, dando-se prosseguimento ao processo, nos termos do art. 12, § 3º, da Lei 8.443/1992;
9.2. com fundamento nos arts. 1º, inciso I, 16, inciso III, alíneas 'b' e 'c', 19 e 23, da Lei 8.443/1992, c/c os arts. 19 e 23, inciso III, da mesma Lei, e com arts. 1º, inciso I, 209, incisos II e III, 210 e 214, inciso III, do Regimento Interno, julgar irregulares as contas de Abdias Patrício Oliveira (XXX.303.973-XX) e condená-lo ao pagamento da quantia a seguir especificada, com a fixação do prazo de quinze dias, a contar da notificação, para comprovar, perante o Tribunal (art. 214, inciso III, alínea 'a', do Regimento Interno) , o recolhimento da dívida aos cofres do Tesouro Nacional, atualizada monetariamente e acrescida dos juros de mora, calculados a partir das datas discriminadas, até a data do recolhimento, na forma prevista na legislação em vigor, abatendo-se, na oportunidade, os valores já ressarcidos;
	VALOR ORIGINAL (R$) 
	DATA DE OCORRÊNCIA

	155.000,00 (débito) 
	30/12/2009

	3.999,42 (crédito) 
	28/9/2011

9.3. com fundamento no art. 57 da Lei 8.443/1992, aplicar a Abdias Patrício Oliveira (XXX.303.973-XX) multa no valor de R$ 30.000,00 (trinta mil reais) , atualizado monetariamente desde a data do presente acórdão até a do efetivo recolhimento, se for pago após o vencimento, na forma da legislação vigente, fixando o prazo de 15 (quinze) dias, a contar do recebimento da notificação, para que seja comprovado, perante este Tribunal, o recolhimento da quantia ao Tesouro Nacional, nos termos do art. 23, inciso III, alínea "a", da referida Lei, c/c o art. 214, inciso III, alínea "a", do Regimento Interno do TCU;
9.4. com fundamento no art. 26 da Lei 8.443/1992, autorizar, se requerido, o pagamento da importância devida em até 36 (trinta e seis) parcelas mensais e consecutivas, fixando o prazo de 15 (quinze) dias, a contar do recebimento da notificação, para que seja comprovado, perante este Tribunal, o recolhimento da primeira parcela, e de 30 (trinta) dias, a contar da parcela anterior, para que seja comprovado o recolhimento das demais parcelas, devendo incidir sobre cada valor mensal os devidos acréscimos legais, na forma prevista na legislação vigente, além de alertar que a falta de comprovação do recolhimento de qualquer parcela importará no vencimento antecipado do saldo devedor, nos termos do art. 217 do Regimento Interno do TCU;
9.5. com fundamento no art. 28 da Lei 8.443/1992, autorizar, desde logo, a cobrança judicial das dívidas, caso não atendida a notificação;
9.6. com fundamento no art. 16, § 3º, da Lei 8.443/1992, c/c art. 209, § 7º, do Regimento Interno do TCU, remeter cópia deste acórdão à Procuradoria da República no Ceará para adoção das medidas que entender cabíveis;
9.7. dar ciência deste acórdão ao responsável, ao Ministério da Cidadania e ao Município de Itaitinga-CE.

TCE instaurada pelo Ministério do Desenvolvimento Social em desfavor do ex-prefeito de Itaitinga/CE em razão da omissão no dever de prestar contas do Convênio 229/2009 (Siconv 718006/2009).

Primeira Câmara

Município de Itaitinga-CE.

3. Responsável: Abdias Patrício Oliveira (XXX.303.973-XX).

13.1. Ministros presentes: Walton Alencar Rodrigues (Presidente), Benjamin Zymler, Bruno Dantas (Relator) e Vital do Rêgo.
13.2. Ministros-Substitutos presentes: Augusto Sherman Cavalcanti e Weder de Oliveira.

ACORDAO-COMPLETO-2446595

Acórdão 3532/2021 - Primeira Câmara

ACORDAO-COMPLETO-2484216

Acórdão 12085/2021 - Primeira Câmara

ABDIAS PATRICIO OLIVEIRA

BRUNO DANTAS

Por registrar as principais ocorrências havidas no andamento dos autos até o momento, resumindo os fundamentos das peças acostadas, adoto como relatório, com os ajustes necessários e destaques do original, a instrução da secretaria responsável pela análise do processo (peça 63) , que contou com a anuência do corpo diretivo da unidade (peças 64-65) e do Ministério Público junto ao TCU (peça 66) :
"INTRODUÇÃO
1.	Trata-se de Tomada de Contas Especial instaurada pelo Ministério do Desenvolvimento Social, pasta atualmente incorporada ao Ministério da Cidadania, em desfavor do Sr. Abdias Patrício Oliveira, ex-prefeito (gestão 2009/2012) , em razão da impugnação total das despesas do Convênio 229/2009 - Siconv 718006/2009 (peça 7) , firmado entre o então Ministério do Desenvolvimento Social e Combate à Fome e o Município de Itaitinga/CE, e que tinha por objeto "o apoio à implantação de Feira Popular no Município de Itaitinga/CE, visando à comercialização direta da produção da agricultura familiar, para a melhoria da renda do produtor, maior disponibilidade de alimentos saudáveis e de baixo custo para a população e dinamização da economia local pela geração de empregos e maior circulação de mercadorias, além de aumentar o conhecimento técnico dos agricultores por meio da capacitação, fortalecendo seu potencial empreendedor", conforme Plano de Trabalho (peça 2) em decorrência de irregularidades na execução física/financeira.
HISTÓRICO	
2.	O Convênio 229/2009 foi firmado no valor de R$ 161.000,00, sendo R$ 155.000,00 à conta do concedente e R$ 6.000,00 referentes à contrapartida do convenente. Teve vigência de 30/12/2009 a 30/6/2011, com mais 60 dias para a apresentação da prestação de contas. Os recursos foram liberados por meio da Ordens Bancárias: 2009OB801217 (peça 9, p. 1) , em 30/12/2009, no valor de R$ 120.000,00 e 2009OB801219 (peça 9, 2) , em 30/12/2009, no valor de R$ 35.000,00. 
3.	O Objeto foi fiscalizado pela concedente, por meio do Relatório de Visita in Loco (peça 29) .
4.	A prestação de contas e complementações enviadas por meio dos Documentos: Comprovante de recolhimento de saldo de recursos (peça 12) ; Relatório Final de Execução Físico-Financeira (peça 13) ; Relatório de Execução de Receita e Despesa (peça 14) ; Relação de Pagamentos (peça 15) ; Relação de Bens (peça 16) ; Relação de Materiais de Consumo (peça 17) ; Relação de serviços prestados (peça 18) ; Relação de Capacitados (peça 19) ; Conciliação Bancária (peça 20) ; Relatório de Cumprimento do Objeto (peça 21) ; Lista de Frequência (peça 22) ; Relação de Feirantes Capacitados (peça 23) ; Termo de doação (peça 24) ; Extrato de Conta Corrente (peça 25) ; Recibos e Notas Fiscais (peça 26) ; Edital Pregão Presencial 05.21.02/2010 - Setas (peça 27, p. 1- 24) ; Proposta de Preços (peça 27, p. 25-29) ; Ata da Sessão de Licitação (peça 27, p. 30-34) ; Termo de Homologação (Peça 27, p. 35) ; Contrato 05.21.02/2010-01-Setas celebrado com a empresa Nutrine Nutrimentos do Nordeste Ltda. - CNPJ 02.498.903/0001-70 (peça 27, p. 36-39) ; Contrato 05.21.02/2010-02-Setas celebrado com a empresa R A Assessoria E Planejamento Público e Privado Ltda. - 07.728.961/0001-9 (peça 27, p. 40-43) ; Contrato 05.21.02/2010-03-Setas celebrado com a empresa Isaac de Oliveira Mendes - CNPJ 10.938.50010001-22 (peça 27, p. 44-47) ;  foi analisada por meio do Parecer Técnico 61/2015-CGAUP/DEISP/SESAN/MDS (peça 30) ; da Nota Técnica 62/2017 (peças 33) e do Parecer Financeiro 89/2017 - SESAN/CGEOF/COPC (peça 38) .
5.	O fundamento para a instauração da Tomada de Contas Especial, conforme apontado no Parecer Técnico 61/2015-CGAUP/DEISP/SESAN/MDS (peça 30) , foi a impossibilidade de se averiguar, de modo inequívoco, a execução física e o alcance dos objetivos firmados:
a) inexistência de meio físico documental que possibilite atestar o registro levantado pelo relatório de visita in loco, ou seja não existem alvitres seguros de se atestar que o objeto do convênio (implantação de uma feira livre com 50 feirantes) tenha ocorrido, mesmo que em quantidade parcial de beneficiários.
6.	Por meio do Edital de Notificação (peça 37) , o Ministério do Desenvolvimento Social notificou o responsável da necessidade de regularizar pendências na prestação de contas, requerendo a devolução dos recursos.
7.	Diante do não saneamento das irregularidades apontadas e da não devolução dos recursos, instaurou-se a Tomada de Contas Especial. No Relatório de Tomada de Contas Especial (peça 48) conclui-se que o prejuízo importaria no valor total dos recursos repassados, imputando-se a responsabilidade ao Sr. Abdias Patrício Oliveira, ex-prefeito (gestão 2009/2012) , pessoa responsável pela gestão dos recursos federais recebidos conforme Relação das Ordens Bancárias Externas, constante na peça 9, o qual, no entanto, não tomou as medidas para que tais recursos fossem corretamente utilizados.
8.	O Relatório de Auditoria 957/2018 da Controladoria-Geral da União (peça 49) também chegou às mesmas conclusões. Após serem emitidos o Certificado de Auditoria, o Parecer do Dirigente e o Pronunciamento Ministerial (peças 50, 51 e 52) , o processo foi remetido a este Tribunal.
9.	Na instrução inicial (peça 26) , analisando-se os documentos nos autos, concluiu-se pela necessidade de realização de citação do Sr. Abdias Patrício Oliveira:
Ocorrência: não comprovação da boa e regular aplicação dos recursos repassados pelo Convênio 229/2009 - Siconv 718006/2009, celebrado entre o MDS e o Município de Itaitinga/CE, e que tinha por objeto implantação de uma feira livre com 50 feirantes, em função de não existirem indícios e provas seguros para que se possa atestar que o objeto do convênio tenha ocorrido, mesmo que em quantidade parcial de beneficiários, maculando a execução física e o alcance dos objetivos firmados. Além do fato de que as ações do convênio não foram executadas com o acompanhamento do Conselho Municipal de Segurança Alimentar ou, na sua falta, do Conselho Municipal de Assistência Social.	
Valor atualizado do débito em 20/11/2018: R$ 257.057,07
Responsável: Sr. Abdias Patrício Oliveira (CPF XXX.303.973-XX) , ex-prefeito de Itaitinga/CE (gestão 2009/2012) .
Conduta: deixar de comprovar, de maneira inequívoca, a execução física e o alcance dos objetivos firmado no Convênio 229/2009 - Siconv 718006/2009.
10.	 Em cumprimento ao pronunciamento da unidade (peça 56) foi efetuada a citação do responsável, nos moldes adiante:
a)	 Sr. Abdias Patrício Oliveira: promovida a citação do responsável, conforme delineado adiante:
	Ofício
	Data do ofício
	Data de Recebimento do Ofício
	Nome do Recebedor do Ofício
	Observação
	Fim do Prazo para defesa

	0016/2019-TCU/SECEX-TCE (peça 58) 
	2/1/2019
	16/1/2019 (vide AR de peça 61) 
	Simone Silva
	Ofício recebido no endereço do responsável, conforme pesquisa de endereço no Sistema da Receita Federal (peça 57) .
	Inicial 31/1/2019
Prorrogado para 29/4/2019 (peça 62) 

11.	 Houve pedido de prorrogação de prazo para apresentação de defesa pelo próprio responsável, conforme peça 59, cujo despacho de deferimento proferido pelo Relator (peça 62) , concedeu mais 90 dias de prazo para apresentação de defesa. Portanto, o prazo final para apresentação de defesa foi prorrogado para a data de 29/4/2019.
12.	 Transcorrido o prazo regimental, o Sr. Abdias Patrício Oliveira permaneceu silente, devendo ser considerado revel, nos termos do art. 12, §3º, da Lei 8.443/1992.
EXAME TÉCNICO
13.	 Nos processos do TCU, a revelia não leva à presunção de que seriam verdadeiras todas as imputações levantadas contra os responsáveis, diferentemente do que ocorre no processo civil, em que a revelia do réu opera a presunção da verdade dos fatos narrados pelo autor. Dessa forma, a avaliação da responsabilidade do agente não pode prescindir da prova existente no processo ou para ele carreada. 
14.	 Ao não apresentar sua defesa, o responsável deixou de produzir prova da regular aplicação dos recursos sob sua responsabilidade, em afronta às normas que impõem aos gestores públicos a obrigação legal de, sempre que demandados pelos órgãos de controle, apresentarem os documentos que demonstrem a correta utilização das verbas públicas, a exemplo do contido no art. 93 do Decreto-Lei 200/67: "Quem quer que utilize dinheiros públicos terá de justificar seu bom e regular emprego na conformidade das leis, regulamentos e normas emanadas das autoridades administrativas competentes." 
15.	 Mesmo as alegações de defesa não sendo apresentadas, considerando o princípio da verdade real que rege esta Corte, procurou-se buscar, em manifestações dos responsáveis na fase interna desta Tomada de Contas Especial, se havia algum argumento que pudesse ser aproveitado a seu favor. Porém, não foi encontrada nenhuma manifestação do responsável.
16.	 As irregularidades, conforme Parecer Técnico 61/2015-CGAUP/DEISP/SESAN/MDS (peça 30) estão relacionadas ao fato de que não existem indícios e provas seguros para que se possa atestar que o objeto do convênio (implantação de uma feira livre com 50 feirantes) tenha ocorrido, mesmo que em quantidade parcial de beneficiários, maculando a execução física e o alcance dos objetivos firmado.
17.	 Observa-se ainda, diante da análise da documentação de prestação de contas constante dos autos, que as ações do convênio não foram executadas com o acompanhamento do Conselho Municipal de Segurança Alimentar ou, na sua falta, do Conselho Municipal de Assistência Social, conforme previsto no item 2.2.13 do Convênio em questão (peça 7, p. 3) .
18. Desse modo, a irregularidade foi materializada pela falta de apresentação de documentos que permitissem à área técnica do MDS atestar o cumprimento da execução do objeto e sua correlação com a aplicação dos recursos pactuados, com fundamento normativo previsto nos artigos 59 e 60, § 2º, da Portaria Interministerial 127/2008.
19.	 Dessa forma, a documentação de prestação de contas apresentada na fase interna não elide as irregularidades apontadas.
20.	 Vale ressaltar que a pretensão punitiva do TCU, conforme Acórdão 1441/2016-TCU-Plenário, que uniformizou a jurisprudência acerca dessa questão, subordina-se ao prazo geral de prescrição indicado no art. 205 do Código Civil, que é de 10 anos, contado da data de ocorrência da irregularidade sancionada, nos termos do art. 189 do Código Civil, sendo esse prazo interrompido pelo ato que ordenar a citação, a audiência ou a oitiva do responsável. No caso em exame, não ocorreu a prescrição, uma vez que o recebimento de recursos ocorreu em 30/12/2009 (peça 9) e o ato de ordenação da citação ocorreu em 18/12/2018 (peça 56) .
21.	 Em se tratando de processo em que a parte interessada não se manifestou acerca das irregularidades imputadas, não há elementos para que se possa efetivamente aferir e reconhecer a ocorrência de boa-fé na conduta dos responsáveis, podendo este Tribunal, desde logo, proferir o julgamento de mérito pela irregularidade das contas, conforme nos termos dos §§ 2º e 6º do art. 202 do Regimento Interno do TCU (Acórdão 2064/2011-TCU-Primeira Câmara, 6.182/2011-TCU-1ª Câmara, 4.072/2010-TCU-1ª Câmara, 1.189/2009-TCU-1ª Câmara, 731/2008-TCU-Plenário) .
22.	 Dessa forma, o responsável deve ser considerado revel, nos termos do art. 12, § 3º, da Lei 8.443/1992, devendo as contas serem julgadas irregulares, condenando-o ao débito apurado e aplicando-lhe a multa prevista no art. 57 da Lei 8.443/1992.
CONCLUSÃO
23. O dano ao erário apurado nesta TCE se deu por prejuízo ao erário em decorrência da não comprovação da boa e regular aplicação dos recursos públicos, ante falta de apresentação de documentos que permitissem à área técnica do MDS atestar o cumprimento da execução do objeto e sua correlação com a aplicação dos recursos pactuados, com fundamento previsto nos artigos 59 e 60, § 2º, da Portaria Interministerial 127/2008.
24.	 Diante da análise promovida, não foi possível sanear as irregularidades atribuídas ao responsável, tampouco afastar o débito imputado. Ademais, inexistem nos autos elementos que demonstrem a boa-fé do responsável ou a ocorrência de outros excludentes de culpabilidade. Desse modo, suas contas devem, desde logo, serem julgadas irregulares, nos termos do art. 202, § 6º, do Regimento Interno do TCU, procedendo-se à condenação em débito do Sr. Abdias Patrício Oliveira e a aplicação da multa prevista no art. 57 da Lei 8.443/1992.
PROPOSTA DE ENCAMINHAMENTO
25.	 Diante do exposto, submetem-se os autos à consideração superior, propondo-se:
a) considerar revel o Sr. Abdias Patrício Oliveira (CPF XXX.303.973-XX) , com fundamento no § 3º, art. 12, Lei 8.443, de 16 de julho de 1992;
b) com fundamento nos arts. 1º, inciso I, 16, inciso III, alínea "c", da Lei 8.443/1992, c/c os arts. 19 e 23, inciso III, da mesma Lei, e com arts. 1º, inciso I; 209, inciso III; 210 e 214, inciso III, do Regimento Interno, que sejam julgadas irregulares as contas do Sr. Abdias Patrício Oliveira (CPF XXX.303.973-XX) , e condená-lo ao pagamento da quantia a seguir especificada, com a fixação do prazo de quinze dias, a contar da notificação, para comprovar, perante o Tribunal (art. 214, inciso III, alínea "a", do Regimento Interno) , o recolhimento da dívida ao cofre do Tesouro Nacional, atualizada monetariamente e acrescida dos juros de mora, calculados a partir da data discriminada, até a data do recolhimento, na forma prevista na legislação em vigor;
Débito (peças 9 e 12) :
	Valor (R$) - D/C
	Data de ocorrência

	155.000,00 (D) 
	30/12/2009

	3.999,42 (C) 
	28/9/2011

c) aplicar ao Sr. Abdias Patrício Oliveira (CPF XXX.303.973-XX) a multa prevista no art. 57 da Lei 8.443/1992 c/c o art. 267 do Regimento Interno do TCU, fixando-lhe o prazo de quinze dias, a contar da notificação, para que comprove, perante o Tribunal (art. 214, inciso III, alínea "a", do Regimento Interno) , o recolhimento da dívida ao cofre do Tesouro Nacional, acrescida dos encargos legais devidos a contar da data do acórdão a ser proferido, caso não venha a ser paga dentro do prazo ora estipulado; 
d) autorizar, desde logo, a cobrança judicial das dívidas, caso não atendida a notificação, na forma do disposto no art. 28, inciso II, da Lei nº 8.443/1992;
e)	autorizar também, desde logo, se requerido, com fundamento no art. 28, inciso I, da Lei 8.443, de 1992 c/c o art. 217, §§ 1º e 2º do Regimento Interno, o parcelamento da dívida em até 36 parcelas, incidindo sobre cada parcela, corrigida monetariamente, os correspondentes acréscimos legais fixando- lhe o prazo de quinze dias, a contar do recebimento da notificação, para comprovar perante o Tribunal o recolhimento da primeira parcela, e de trinta dias, a contar da parcela anterior, para comprovar os recolhimentos das demais parcelas, devendo incidir sobre cada valor mensal, atualizado monetariamente, os juros de mora devidos, no caso do débito, na forma prevista na legislação em vigor, alertando o responsável de que a falta de comprovação do recolhimento de qualquer parcela importará o vencimento antecipado do saldo devedor, nos termos do § 2º do art. 217 do Regimento Interno deste Tribunal;
f)	 enviar cópia do Acórdão a ser prolatado, bem como do Relatório e do Voto que o fundamentarem ao Procuradoria da República no Estado do Ceará, nos termos do § 3º do art. 16 da Lei 8.443/1992 c/c o § 7º do art. 209 do Regimento Interno do TCU, para adoção das medidas cabíveis;
g)	 enviar cópia do Acórdão que vier a ser proferido ao Ministério da Cidadania e ao responsável, para ciência, informando que a presente deliberação, acompanhada do Relatório e do Voto que a fundamenta, está disponível para a consulta no endereço www.tcu.gov.br/acordaos, além de esclarecer que, caso requerido, o TCU poderá fornecer sem custos as correspondentes cópias, de forma impressa."
	É o Relatório.

não há.

Procurador Sérgio Ricardo Costa Caribé.

TOMADA DE CONTAS ESPECIAL. CONVÊNIO. MUNICÍPIO DE ITAITINGA-CE. IMPLANTAÇÃO DE FEIRA POPULAR. IMPOSSIBILIDADE DE SE AVERIGUAR, DE MODO INEQUÍVOCO, A EXECUÇÃO FÍSICA E O ALCANCE DOS OBJETIVOS FIRMADOS. NÃO COMPROVAÇÃO DA BOA E REGULAR APLICAÇÃO DOS RECURSOS PÚBLICOS. FALTA DE ELEMENTOS QUE DEMONSTREM A BOA-FÉ DO RESPONSÁVEL OU A OCORRÊNCIA DE OUTRAS EXCLUDENTES DE CULPABILIDADE. CITAÇÃO. REVELIA. IRREGULARIDADE DAS CONTAS. DÉBITO. MULTA

TOMADA DE CONTAS ESPECIAL (TCE)

Secretaria de Controle Externo de Tomada de Contas Especial (SecexTCE).

Trata-se de tomada de contas especial (TCE) instaurada pelo Ministério do Desenvolvimento Social (MDS) , pasta atualmente incorporada ao Ministério da Cidadania, em desfavor de Abdias Patrício Oliveira, ex-Prefeito de Itaitinga-CE, em razão da não comprovação da boa e regular aplicação dos recursos transferidos por meio do Convênio 229/2009 (Siconv 718006/2009) , que tinha por objeto apoiar a implantação de feira popular na municipalidade.
O convênio foi firmado no valor de R$ 161.000,00, sendo R$ 155.000,00 à conta do órgão concedente e R$ 6.000,00 referentes à contrapartida da entidade convenente. Os recursos federais foram liberados por meio da ordem bancária 2009OB801217, creditada na conta específica do convênio em 30/12/2009, no valor de R$ 120.000,00, e da ordem bancária 2009OB801219, também em 30/12/2009, no valor de R$ 35.000,00.
Na fase interna da TCE, o órgão concedente concluiu pela impugnação total das despesas devido ao não saneamento de irregularidades anteriormente apontadas e da não devolução dos recursos. O Controle Interno anuiu a esse posicionamento.
No âmbito do TCU, o responsável foi regularmente citado. Entretanto, o prazo regimental transcorreu sem que fossem apresentadas alegações de defesa ou efetuado o recolhimento do débito. Dessa forma, deve ser considerado revel, dando-se prosseguimento ao processo, conforme estabelece o art. 12, § 3º, da Lei 8.443/1992.
Corroboro as análises empreendidas pela unidade instrutora, as quais contaram com a anuência do Ministério Público junto ao TCU, razão pela qual incorporo os fundamentos apresentados às minhas razões de decidir.
Conforme conclui a unidade instrutora, o dano ao erário decorre da falta de apresentação de elementos mínimos que permitissem à área técnica do convenente atestar o cumprimento da execução do objeto e sua correlação com a aplicação dos recursos pactuados, com fundamento previsto nos artigos 59 e 60, § 2º, da Portaria Interministerial 127/2008.
Considerando que as informações presentes nos autos não permitem constatar a regular aplicação dos recursos repassados, notadamente devido à não comprovação do atingimento dos objetivos pactuados, e que, mesmo tendo sido oportunizada a defesa do responsável, esse não se desincumbiu do ônus constitucional de demonstrar a regular aplicação dos valores, não há o que se aproveitar em seu favor.
Registro que o convenente procedeu à devolução, a título de saldo do convênio, do montante de R$ 3.999,52, em 28/9/2011, valor que deve ser abatido por ocasião da restituição ao erário.
Dessa feita, diante da não apresentação de defesa e da ausência de indícios de que o responsável tenha agido de maneira diligente ou adotado quaisquer medidas para resguardar o erário, reputo não ser possível reconhecer sua boa-fé, o que autoriza o imediato julgamento definitivo de mérito de suas contas, nos termos do art. 202, § 6º, do Regimento Interno do TCU.
Nesse cenário, exsurge o dever de julgar irregulares as contas do responsável, imputando-lhe débito e aplicando-lhe multa, com amparo nos arts. 16, inc. III, 19 e 57 da Lei Orgânica do TCU.
Ante o exposto, voto por que o Tribunal adote o Acórdão que ora submeto à deliberação deste Colegiado.
TCU, Sala das Sessões Ministro Luciano Brandão Alves de Souza, em 20 de agosto de 2019.
Ministro BRUNO DANTAS 
Relator